【裁判字號】    98,簡上,78
【裁判日期】    980604
【裁判案由】    確認本票債權不存在
【裁判全文】
臺灣臺北地方法院民事判決        九十八年度簡上字第七八號
上  訴  人  乙○○
訴訟代理人  吳忠德律師
被上訴人    財團法人台北縣私立真光教養院
法定代理人  甲○○
訴訟代理人  景玉鳳律師
複代理人    陳家良律師
訴訟代理人  林哲健律師
上列當事人間確認本票債權不存在事件，上訴人對於中華民國九
十七年十二月十日本院新店簡易庭九十七年度店簡字第六九二號
第一審判決提起上訴，經本院於民國九十八年五月十四日言詞辯
論終結，判決如下：
    主  文
上訴駁回。
第二審訴訟費用由上訴人負擔。
    事實及理由
一、首就甲○○是否為被上訴人之法定代理人，得否以被上訴人
    法定代理人之地位提起本件訴訟，審查如下：
（一）被上訴人於九十六年十二月十九日第十屆第十三次董事會
      會議決議，因原董事長牟靈慧身體健康欠佳，無法執行董
      事長職務，董事會經過半數董事出席並經過半數同意，經
      核與被上訴人章程第四條「本會設董事十五人」、第十一
      條「本會議須有董事過半數之出席方得開會，出席董事過
      半數之同意，方得決議」之規定相符（被上訴人之章程見
      原審第一百二十八頁至第一百二十九頁），選任常任董事
      甲○○為本屆代理董事長，並經台北縣政府備核之事實，
      此有被上訴人所提出之董事會會議紀錄（見原審卷宗第五
      頁至第八頁）及台北縣政府九十七年五月十四日北府社障
      字第0970 355227號函（見原審卷宗第六十頁）各一份為
      證，是被上訴人現法定代理人為甲○○，應可認定。
（二）上訴人雖辯稱依據主管機關九十八年二月九日北府社障字
      第0980052376號函文所示，主管機關台北縣政府自始並未
      承認被上訴人之九十六年十二月十九日第十屆第十三次董
      事會會議紀錄合法有效，亦未確認甲○○為被上訴人之合
      法法定代理人，且甲○○亦未取得主管機關核准變更法人
      負責人之公文，故被上訴人尚未依據民法六十一條、非訟
      事件法第八十四條、第八十五條之規定，就被上訴人董事
      長變更一事為登記，故依據被上訴人之法人登記簿上之紀
      錄，被上訴人之董事長仍為牟靈慧，並非甲○○，又胡峻
      源亦已就甲○○等人偽造上開董事會會議紀錄提起刑事告
      訴，故甲○○是否有權合法代理，並非無疑，又本院九十
      七年度票字第九九八二號民事裁定其上記載被上訴人之法
      定代理人為胡峻源，故本院於上開事件中經調查結果被上
      訴人之法定代理人並非甲○○等語。惟按主管機關對於法
      人董事會之決議備核與否，僅經由形式上為審查，並無確
      認實體上私權之效力，又本票裁定為非訟程序，僅就本票
      是否為形式上有效之票據予以審查，就法人之法定代理人
      亦僅為書面上審查，故主管機關就被上訴人選任法定代理
      人之董事會會議是否備核，抑或本院上開民事裁定將胡峻
      源列為被上訴人之法定代理人，均不生實體上確認被上訴
      人之法定代理人非甲○○或確認被上訴人之法定代理人為
      胡峻源之效力。再者，法人登記後，有應登記之事項而不
      登記，或已登記之事項有變更而不為變更之登記者，不得
      以其事項對抗第三人，民法第三十一條有明文規定，，顯
      見我國民法關於法人設立登記後變更事項之登記係採對抗
      主義，變更事項登記與否，僅係對抗第三人之要件而已，
      並非生效要件。又所謂不可對抗第三人，乃指第三人依據
      登記情形為基礎而為其與法人間之法律行為時，法人不得
      與之對抗，苟第三人非依登記情形為基礎而為其與法人間
      之法律行為，自不生法人不得與之對抗之效力。是以甲○
      ○經董事會選任為被上訴人之法定代理人，被上訴人雖尚
      未為變更登記，然登記並非生效要件，且本件亦非上訴人
      依登記情形為基礎而與被上訴人為法律行為，依據上開說
      明，自不生非經登記對上訴人不生效力之情事。從而上訴
      人前揭辯稱甲○○並非被上訴人之董事長，故並非被上訴
      人之法定代理人，應非可採。
二、復按確認之訴非原告有即受確認判決之法律上利益者，不得
    提起，民事訴訟法第二百四十七條第一項前段有明文規定，
    所謂即受確認判決之法律上利益，係指法律關係之存否不明
    確，原告主觀上認其在法律上之地位有不安之狀態存在，且
    此種不安之狀態，能以確認判決將之除去者而言，最高法院
    亦著有五十二年台上字第一二四０號判例要旨可資參照。查
    被上訴人主張上訴人持有被上訴人名義為發票人之本票，並
    持以聲請本院裁定准予強制執行，則被上訴人提起本訴請求
    確認上訴人就本票對於被上訴人之票據債權不存在，依據上
    開法文之規定與說明，應屬具有即受確認判決之法律上利益
    ，應甚為明確。
三、被上訴人主張：
（一）上訴人持有以被上訴人名義為發票人之票載金額為新台幣
      （下同）七百萬元、票載發票日期為民國九十六年七月二
      十日、到期日為九十七年一月三十一日之本票（以下簡稱
      系爭本票），並聲請本院以九十七年度票字第七一四一號
      裁定准予強制執行。然被上訴人並未簽發亦未授權他人簽
      發系爭本票，被上訴人與上訴人間亦無債權債務關係，被
      上訴人爰提起本訴請求確認上訴人就系爭本票對於被上訴
      人之票據權利不存在。
（二）對於上訴人抗辯之陳述：
   1、上訴人雖稱系爭本票為被上訴人之前董事長牟靈慧所開立
      ，系爭本票發票人欄位之被上訴人名義之大小章印文，亦
      與被上訴人於國泰世華商業銀行（以下簡稱國泰世華銀行
      ）印鑑卡之原留印鑑相符。
   2、被上訴人否認曾於國泰世華銀行設立帳戶，前揭帳戶與被
      上訴人無關。而依據上開帳戶之印鑑卡所示，被上訴人名
      義以及牟靈慧名義之印文，均與本院登記處印鑑證明書所
      示之印文不符，然依據上開帳戶之九十四年八月八日開戶
      申請書所示，申請人並非被上訴人，且其上牟靈慧名義之
      印文亦與法院登記處登記之印鑑章不符，而該份申請書上
      記載「財團法人台北縣私立真光教養院附設真光購物網」
      ，然被上訴人為公益法人，何來經營購物網？又依據上開
      帳戶之九十六年八月二十日更改印鑑之存款業務異動申請
      書所示，異動申請書之申請人並非被上訴人，且其上牟靈
      慧名義之印文復與上開登記印鑑章不符，且上開異動申請
      書並未蓋用被上訴人於法院登記之印鑑章，而其上之大章
      竟由原先之「財團法人台北縣私立真光教養院附設購物網
      」，變更為「財團法人台北縣私立真光教養院」，則該帳
      戶戶名究竟為何？凡此種種，足徵上開帳戶並非被上訴人
      所有。
   3、退萬步言，縱上開國泰世華銀行被上訴人名義之帳戶被上
      訴人之印鑑章為真正，然銀行印鑑並非對外代表被上訴人
      之印鑑，僅是提供該銀行提存款證明之用，尚不得代表被
      上訴人對外為簽發系爭本票之行為，此有被上訴人會計支
      出之專用章可供比對，此印章方為被上訴人對外開立票據
      之專用章。
   4、此外，被上訴人否認兩造間就系爭本票之原因關係存在，
      上訴人對於系爭本票之原因關係存在即應負舉證之責任。
      上訴人雖辯稱系爭本票乃被上訴人之前董事長牟靈慧為向
      上訴人借款所簽發，用以支付被上訴人員工薪水，然此一
      辯解並不實在，蓋被上訴人從未積欠員工薪資，上訴人對
      於系爭本票之原因關係仍應負舉證之責任。又縱如上訴人
      告所辯，系爭本票乃牟靈慧所簽發，然證人胡峻源於原審
      已經到庭證述未經過被上訴人董事會之授權，依據被上訴
      人之捐助章程第七條規定「經費之籌措係屬董事會之職權
      ，而董事會決議依捐助章程第十一條之規定，董事會需有
      董事過半數之出席，出席董事過半數之同意，方得決議。
      故縱使如上訴人所稱系爭本票係由牟靈慧代表被上訴人對
      外借款之擔保，然既未經被上訴人董事會會議之承認，自
      然不能對被上訴人發生效力。
（三）綜上，被上訴人爰訴請確認上訴人持有之系爭本票，對於
      被上訴人之票據債權不存在。
四、上訴人辯稱：
（一）系爭本票之票載發票日期為九十六年七月二十日，當時牟
      靈慧仍為被上訴人之董事長，為被上訴人之法定代理人，
      自得代表被上訴人對外借款，且依據證人胡峻源於原審之
      證詞，系爭本票其上「牟靈慧」名義之簽名確實由牟靈慧
      本人親自所為。系爭本票其餘記載事項則係由胡峻源書寫
      以後，由牟靈慧於系爭本票上簽名，之後再由胡峻源與牟
      靈慧一起蓋用被上訴人與牟靈慧之印章。
（二）系爭本票其上被上訴人與牟靈慧名義之印文，與被上訴人
      於國泰世華銀行所開立帳戶之印鑑卡上原留印鑑章相同。
      且上訴人曾經詢問國泰世華銀行，了解原告印鑑卡之大小
      章曾經申請更換一次，更換印鑑時，係銀行派員至被上訴
      人院長室和當時被上訴人之院長牟靈慧本人親自對保用印
      ，絕無偽造之情事。
（三）關於系爭本票之原因關係，為被上訴人當時無力支付薪水
      ，陸續九十五年十二月間、九十六年七月間、九十六年一
      月五日、同年六月十六日向上訴人借貸金錢共計七百萬元
      ，每次借款均為一百萬元，由上訴人自銀行領出現金後，
      因牟靈慧行動不便，故每次均由胡峻源陪同牟靈慧至上訴
      人家中親收。每次借款雖均有約定清償時間，然屆期均未
      獲清償，而雖然約定按照月息二分計算利息，被上訴人雖
      曾給付利息，然並未足額，系爭本票金額已包括約數十萬
      元之利息。
（四）被上訴人依據票據法第五條、第六條之規定，自應負擔系
      爭本票債務無疑。
五、原審為上訴人敗訴之判決，上訴人不服提起本件上訴，於本
    院為上訴聲明：原判決廢棄，被上訴人於原審之訴駁回。被
    上訴人為答辯聲明：上訴駁回。
六、首查：上訴人持有被上訴人名義為發票人之系爭本票，系爭
    本票係記載以被上訴人之前任董事長牟靈慧名義代表被上訴
    人所簽發。依據票據形式觀之，上訴人與被上訴人間為直接
    前後手關係。上訴人並持該本票聲請本院裁定准予強制執行
    ，經本院以九十七年度票字第七一四一號民事裁定准許在案
    。以上事實，為兩造所不爭執，並有本院九十七年度票字第
    七一四一號聲請事件卷宗一宗為證，先予確認。
五、其次，被上訴人主張系爭本票並非被上訴人所簽發，其上被
    上訴人當時之代表人牟靈慧名義之簽名與印文以及被上訴人
    名義之印文均非真正，又縱使牟靈慧名義之簽名與印文為真
    正，然牟靈慧以被上訴人名義簽發系爭本票，事前未獲被上
    訴人董事會之決議，事後未經董事會之承認，對於被上訴人
    不生效力，況兩造間就系爭本票間並無原因關係存在，故上
    訴人就系爭本票對於被上訴人並無票據債權存在等語，為上
    訴人所不承認，並以前揭情事資為抗辯，故本案兩造所爭執
    而應先予釐清者，應為下列事項即：
（一）被上訴人是否為系爭本票之發票人？即
   1、被上訴人名義之印文是否真正？
   2、系爭本票其上牟靈慧名義之簽名或印文是否真正？
   3、牟靈慧是否有權代表被上訴人簽發系爭本票？
（二）被上訴人如為系爭本票之發票人，然兩造為直接前後手關
      係，被上訴人以兩造間就系爭本票之原因關係不存在資為
      抗辯，是否有據？
六、按在票據上簽名者，依票上所載文義負責，票據上之簽名，
    得以蓋章代之，票據法第五條第一項、第六條固定有明文，
    惟票據債務人應依票據文義負責，以該債務人在票據上簽名
    或蓋章為前提，最高法院六十五年台上字第二０三０號判例
    要旨闡釋甚詳。又票據本身是否真實，即是否為發票人所作
    成，應由執票人負證明之責，此亦有最高法院五十年台上字
    第一六五九號判例要旨可參。因此，被上訴人否認系爭本票
    其上被上訴人名義之印文以及被上訴人當時法定代理人牟靈
    慧名義之印文與簽名之真正，本於上開法文之規定與說明，
    上訴人對此即應負舉證之責任。
七、上訴人對於系爭本票其上被上訴人名義及牟靈慧之印文為真
    正一節，雖然提出國泰世華銀行被上訴人名義之帳戶印鑑卡
    一張為證（見原審卷宗第二十八頁），上開被上訴人及牟靈
    慧名義之印文，與系爭本票其上被上訴人與牟靈慧名義之印
    文，經肉眼辨識，經核應屬相符，此雖為被上訴人所不爭執
    ，然被上訴人否認曾經開立上開帳戶，且否認上開印文之真
    正，則按當事人主張有利於己之事實者，就其事實有舉證之
    責任，此為民事訴訟法第二百七十七條前段所明定，故上訴
    人仍應舉證證明上開帳戶確實為被上訴人所開立，且被上訴
    人以及牟靈慧名義之印文均屬真正。上訴人雖然辯稱伊曾經
    詢問國泰世華銀行，了解被上訴人之上開帳戶印鑑卡之大小
    章曾經申請更換一次，更換印鑑時，係銀行派員至被上訴人
    院長室和當時被上訴人之院長牟靈慧本人親自對保用印，絕
    無偽造之情事等語，然上訴人對於上開情事並未能提出積極
    而確切之證據以為證明，故上訴人既然不能證明上開被上訴
    人名義之國泰世華銀行帳戶，確實為被上訴人開具、為被上
    訴人所有，且印鑑卡上被上訴人及牟靈慧名義之印文確屬真
    正，則上開帳戶之印鑑卡其上被上訴人與牟靈慧名義之印文
    ，縱使與系爭本票其上被上訴人與牟靈慧名義之印文相符，
    亦不足以證明系爭本票其上被上訴人與牟靈慧名義之印文，
    係屬真正。
八、至於系爭本票其上牟靈慧名義之簽名是否真正？上訴人雖然
    辯稱系爭本票其上牟靈慧名義之簽名為真正，證人胡峻源亦
    於原審到庭證稱系爭本票係由牟靈慧親自簽名等語（見原審
    卷宗第一一五頁），然查；
（一）上訴人本人於原審到庭陳述「系爭本票是由牟靈慧於九十
      六年七月二十日中午在真光教養院牟靈慧的辦公室簽的」
      、「當時在場有胡峻源、牟靈慧、我總共三人」等情（見
      原審卷宗第一百十三頁），經核與證人胡峻源所證述之情
      節即「系爭本票是在我們家（新店玫瑰城）我母親簽發的
      ，當時有我母親、我、上訴人、我太太在場」、（見原審
      卷宗第一百十四頁、一百十五頁），關於簽發系爭本票之
      地點與在場人士等，均出入甚遠。
（二）另參以上訴人主張系爭本票之原因關係為借貸關係，關於
      收受借款之方式等，上訴人於原審陳稱「借款的時間我已
      經忘記了，都是牟靈慧和胡峻源一起到我家向我借款的，
      每次借款之前都有先打電話給我，叫我先預備好金錢，到
      我家時我就拿現金給他們。總共有六七次，每次借款都是
      由牟靈慧向我借錢，有時是打電話有時是直接到我家向我
      借錢。每次都是借一百萬元，每次款項都是到我家交給胡
      峻源、牟靈慧兩人，交付款項時只有我們三個人在場」（
      見原審卷宗第一百十三頁），經核與證人胡峻源所證述之
      「借款大約分五、六次（下略）第一次我跟母親一起去收
      受借款，但第二次開始都是我一個人去收受借款，第二次
      以後牟靈慧有去過一次」、「交付借款地點二次是在上訴
      人住家，其他是在銀行交付，因為上訴人有時在外面沒有
      在家裡，在銀行交付比較保險，我母親收受借款的時候都
      是在上訴人家裡，其他在銀行交付借款都是我自己一個人
      去」。（見原審卷宗第一百十四頁），亦不相符合
（三）綜上，證人胡峻源所證述之情節，與上訴人之前揭陳述，
      均不相符合，則其雖然於原審證述牟靈慧親自簽發系爭本
      票等語，難謂屬實，為不可採。此外，上訴人對於系爭本
      票其上牟靈慧名義之簽名屬真正之辯解，除證人胡峻源之
      證詞以外，並未能提出其他積極確切之事實以資佐證，其
      前揭辯解即屬無據而不足以採信。
九、此外，被上訴人主張系爭本票之簽發並未獲得被上訴人董事
    會之同意或事後承認，此為上訴人所不爭執，證人胡峻源亦
    於原審證稱並未經由董事會授權等語（見原審卷宗第一百十
    五頁），按董事就法人一切事務，對外代表法人，董事有數
    人者除章程另有規定外，各董事均得代表法人，對於董事代
    表權所加之限制，不得對抗善意第三人，民法第二十七條第
    二項、第三項固有明文規定，惟按公司對於董事代表權所加
    之限制，固不得對抗善意第三人，然依公司法第一百四十五
    條第二項及第三十一條之規定，代表公司之董事，僅關於公
    司營業上之事務有辦理之權，若其所代表者非公司營業上之
    事務，本不在代表權範圍之內，自無所謂代表權之限制，此
    項無權限之行為，不問第三人是否善意，非經公司承認，不
    能對於公司發生效力，最高法院亦著有二十一年上字第一四
    八六號判例要旨可資參照，上開判例要旨對於公益法人亦應
    有所適用。是上訴人對於簽發系爭本票為被上訴人章程所載
    目的事業範圍，並未能舉證以實其說，依據上開法文之規定
    與說明，亦難謂牟靈慧有權代表被上訴人簽發系爭本票。
十、再者，支票固為無因證券，票據債務人不得以自己與發票人
    或執票人前手間所存在之抗辯事由，對抗執票人。然發票人
    非不得以自己與執票人間所存之抗辯事由對抗執票人，此觀
    票據法第十三條本文之反面解釋自明。又如發票人一旦提出
    其基礎原因關係不存在之對人抗辯，執票人自應就該基礎原
    因關係存在之積極事實，負舉證責任。本件上訴人固主張伊
    係因借款予被上訴人而直接收受系爭支票，而被上訴人則否
    認之，提出其基礎原因關係不存在之對人的抗辯，則上訴人
    對於已交付借款、消費借貸關係有效成立之積極事實，自應
    負舉證責任，此有最高法院八十七年度台上字第一六０一號
    裁判要旨可資參照。據此，被上訴人另以系爭本票原因關係
    不存在以為抗辯，揆諸上開法文之規定與說明，上訴人對於
    原因關係存在即應負舉證之責任。上訴人雖辯稱牟靈慧係為
    發放被上訴人員工薪資而向上訴人陸續借貸金錢，之後簽發
    系爭本票予上訴人等語，然關於給付金錢之方式、地點等，
    上訴人所陳述之情節與證人胡峻源於原審之證詞不符，前已
    述及，此外，上訴人亦未舉證證明上開借貸關係確屬實在，
    故上訴人既然並未舉證系爭本票之原因關係存在，則被上訴
    人以原因關係不存在以為抗辨事由，應為有理由。
十一、綜上所述，被上訴人主張上訴人就系爭本票對於被上訴人
      之票據權利不存在，應屬有據，原審為上訴人敗訴之判決
      ，經核並無不合，上訴人指摘原判決違誤而提起本件上訴
    ，求為廢棄改判如其上訴聲明所示，為無理由，其上訴應予
     駁回。
十二、兩造其餘攻擊防禦方法經本院審酌後認對於判決結果不生
      影響，爰不一一論列，併此敘明。
據上論結，本件上訴為無理由，依民事訴訟法第四百三十六條之
一第三項、第四百四十九條第一項、第七十八條，判決如主文。
中    華    民    國  九十八  年    六    月  四    日
                  民事第四庭  審判長法  官  周祖民
                                    法  官  賴武志
                                    法  官  匡  偉
以上正本係照原本作成
本件當事人須以本判決適用法律顯有錯誤為上訴理由時，始得於
本判決送達後二十日內向本院提出上訴狀（應按他造當事人之人
數附繕本），並須經本院許可後方得上訴至最高法院。
中    華    民    國  九十八  年    六    月  四    日
                                    書記官  巫玉媛


司法院資訊處製作；財團法人民間司法改革基金會備份。
